臺灣臺北地方法院刑事判決
111年度審訴字第1840號
公  訴  人  臺灣臺北地方檢察署檢察官
被      告  張豪中


上列被告因詐欺等案件，經檢察官提起公訴（111年度偵字第211
24號），及移送併辦（臺灣新北地方檢察署檢察官111年度偵字
第47042號），本院判決如下：
    主  文
張豪中犯三人以上共同詐欺取財罪，處有期徒刑壹年伍月。
    事  實
一、張豪中於民國111年4月27日接獲自稱銀行行員「楊專員」電
    話詢問貸款事宜，並利用通訊軟體LINE互加好友，成立「辦
    理張中豪先生貸款」名義群組，及自稱會計師之「Mike Che
    n」加入群組，張豪中依其智識程度、曾辦理貸款經驗及社
    會、生活經驗，明知個人申辦金融帳戶僅為供個人金錢財物
    、薪資等款項存入、提出、轉帳、約定扣款等使用，而為個
    人信用、財產之重要表徵，並得以判斷暱稱「楊專員」、「
    Mike Chen」所稱欲辦理貸款，需有金流作為財力證明，即
    提供個人申辦金融機構帳號資料，並由不明之人存入款項，
    張豪中依指示配合立即提領出現金，攜至指定地點，轉交予
    「收款助理」人員等方式，並無法變更個人信用狀況，更不
    足供作為信用貸款所需之財力證明，而國內外社會上層出不
    窮之詐欺犯罪者為順利取得犯罪所得贓款，以掩飾不法行徑
    ，避免執法人員追查及處罰，均係收集並利用他人申辦之金
    融帳戶以掩人耳目，顯可預見任意提供個人申辦金融帳戶帳
    號資料予不明之人掌控、使用，該帳戶可能成為他人實施財
    產犯罪之工具，以遂行詐欺取財犯罪之目的，且匯入該帳戶
    內之款項可能係來源不明之詐欺犯罪所得，代為領出帳戶內
    款項轉交不明之人，顯係隱匿詐欺取財犯罪所得之去向、所
    在之洗錢行為，仍為取得其所需款項，而決意參與由「楊專
    員」、「Mike Chen」、「Hayden林」、取款助理及其他姓
    名、年籍不詳之成員而為3人以上、以實施詐術為手段、具
    有持續性及牟利性之有結構性詐欺組織（下稱詐欺集團），
    因而與「楊專員」、「Mike Chen」、「Hayden林」、取款
    助理及其所屬詐欺集團成員間，共同意圖為自己不法之所有
    ，基於3人以上共同詐欺取財及洗錢之犯意聯絡，由張豪中
    於111年5月3日中午12時35分許，將其個人身分證、申辦華
    南商業銀行股份有限公司（下稱華南銀行）帳號000-000000
    000000號帳戶封面、內頁明細利用通訊軟體LINE拍照後分別
    傳送予暱稱「楊專員」、「Mike Chen」，作為供不明之人
    匯入款項使用，詐欺集團負責機房組施詐成員取得上開帳戶
    資料，即於111年5月9日18時30分、同年月11日10時46分，
    分別以電話、通訊軟體LINE聯繫江麗美，佯裝為其姪子急需
    款項周轉云云，致江麗美陷於錯誤，而依指示使用其配偶陳
    銘銓申辦合作金庫商業銀行股份有限公司（下稱合作金庫帳
    戶）帳戶將款項新臺幣（下同）36萬元匯入張豪中申辦上開
    華南銀行帳戶內，張豪中立即依暱稱「Hayden林」之指示，
    於同日12時40分許，先至位於臺北市○○○路0段000號華南銀
    行南京東路分行臨櫃提領現金30萬元，再至該行設置自動櫃
    員機，利用提款卡提領現金3萬元（2筆，合計6萬元），仍
    依「Hayden林」指示將上開36萬元現金攜至附近星巴克咖啡
    店內，將所領得現金交付予姓名、年籍不詳之收款人員，製
    造金流斷點，掩飾、隱匿詐欺特定犯罪所得之去向、所在。
    嗣江麗美詢問親友求證，發現有異，而報警處理，為警查悉
    上情。
二、案經江麗美訴請臺北市政府警察局中山分局報請臺灣臺北地
    方檢察署檢察官偵查起訴及經臺灣新北地方檢察署檢察官移
    送併辦。
    理  由
壹、證據能力：
    本判決認定犯罪事實所引用之供述及非供述證據，並無證據
    證明係公務員違背法定程序所取得，供述證據部分，檢察官
    、被告張豪中（下稱被告）就證據能力部分均表示無意見，
    即均未爭執證據能力，迄於本院言詞辯論終結前均未聲明異
    議（本院卷第81、99至101頁），本院審酌該等證據資料製
    作時之情況，並無違法不當及證明力明顯過低之瑕疵，認作
    為證據應屬適當，依刑事訴訟法第158之4，及同法第159條
    之5之規定，均有證據能力。另依組織犯罪防制條例第12條
    第1項中段規定，證人即告訴人江麗美於警詢時之陳述，絕
    對不具有證據能力，自不得採為判決基礎，此屬於排除一般
    證人於警詢陳述之證據能力之特別規定，然被告於警詢之陳
    述，對被告本身而言，則不在排除之列。準此，後述被告以
    外之人於警詢時之陳述，於其違反組織犯罪防制條例部分，
    不具證據能力。
貳、認定犯罪事實所憑之證據及理由：　　
一、訊據被告固坦承其申辦華南商業銀行帳號000000000000號帳
    戶、提款卡等資料，利用通訊軟體LINE分別與暱稱「楊專員
    」、「Mike Chen」、「Hayden林」互加好友，成立暱稱「
    張豪中先生貸款」群組，111年5月3日中午12時35分許，將
    其申辦上開華南銀行帳戶封面利用通訊軟體LINE拍照後傳送
    予暱稱「Mike Chen」、「楊專員」，且依暱稱「Hayden林
    」指示，於111年5月11日中午12時40分20秒及47分18秒、48
    分6秒，至臺北市○○區○○○路0段000號華南銀行南京東路分行
    ，先以臨櫃提款現金30萬元，及至該行設置自動櫃員提領現
    金3萬元（2筆，合計6萬元），再將所領得之款項，依「Hay
    den林」指示至指定地點交予姓名年籍不詳之成年男子等情
    不諱，惟矢口否認本件犯行，辯稱：我將申辦華南銀行帳戶
    封面拍照後傳給「Mike Chen」，是因我要辦貸款，要做財
    力證明，我委託對方幫我做財力證明，這是向銀行申辦貸款
    的前置作業，所以才會按對方指示配合提供帳戶資料，並提
    領帳戶內款項轉交指定之人，我並不知對方將我的帳戶拿去
    作為詐欺使用，且這樣辦貸款的手續與我之前辦貸款手續都
    一樣，我才配合辦理，我也是被害人云云。
二、經查：
（一）被告於111年5月3日中午12時35分將其申辦華南銀行帳戶
      之存摺封面、內頁明細使用行動電話下載通訊軟體LINE傳
      送予身分不明暱稱「Mike Chen」之人，並依暱稱「Hayde
      n林」指示前往臺北市○○區○○○路0段000號華南銀行南京東
      路分行，以臨櫃提款及自動櫃員提款方式，自華南銀行帳
      戶提領30萬元及3萬元、3萬元不詳成年成員乙節，為被告
      所是認（第21124號偵查卷第13至15、85至87頁），核與
      證人即告訴人江麗美等人指述相符，復有華南商業銀行股
      份有限公司111年6月14日營清字第1110020588號函附被告
      開戶基本資料、111年3月1日至同年5月31日交易明細（第
      47042號偵查卷第19至23頁），及被告於111年5月11日中
      午12時40分20秒及47分18秒、48分6秒，在臺北市○○區○○○
      路0段000號華南銀行南京東路分行以臨櫃提領現金，並至
      該行設置自動櫃員機以提款卡提領先後現金3萬元2次等之
      監視器錄影光碟，及翻拍照片附卷可按（第21124號偵查
      卷第37至39頁）。而告訴人江麗美因接獲詐欺集團電話，
      佯裝為其姪子，需款孔急，而陷於錯誤，並依指示將款項
      36萬元匯入被告提供之華南銀行帳戶內等節，亦據證人江
      麗美陳述明確，復有江麗美之配偶陳銘銓申辦合作金庫銀
      行帳號000-0000000000000號帳戶存摺、匯款申請書，及
      內政部警政署反詐騙諮詢專線紀錄表、嘉義市政府警察局
      第二分局興安派出所受理詐騙帳戶通報警示簡便格式表附
      卷可稽（第21124號偵查卷第17至19、51至63頁）。據上
      ，足認被告將其申辦之華南銀行帳戶資料交予身分不明，
      僅知LINE暱稱為「Mike Chen」之人後，該帳戶確由詐欺
      集團掌控、使用，並作為詐欺犯行詐騙被害人匯款使用之
      人頭帳戶，被告並依姓名、年籍均不詳暱稱「Hayden林」
      指示臨櫃、利用提款卡提領現金36萬元後，攜至指定地點
      交予身分不明之人，而製造金流斷點，並掩飾、隱匿詐欺
      犯罪所得之去向及所在等情，均堪以認定。
（二）被告雖以前詞為貸款配合做財力證明云云，然觀被告提出
      其分別與暱稱「楊專員」、「MikeChen」、「Hayden林」
      等人利用LINE所傳文字訊息內容，及加入暱稱「辦理張豪
      中貸款」群組中，雖有稱要表示辦理貸款之文字，或有被
      告傳送「向台新銀行信貸的財力證明委託您辦理，手續如
      何配合」等文字予暱稱「MikeChen」，但前後對話文字訊
      息均無具體說明如何辦理被告所稱之「財力證明」，有被
      告提出其與上開暱稱「楊專員」、「MikeChen」、「Hayd
      en林」、「辦理張豪中貸款」等文字訊息翻拍照片在卷可
      按（第21124號偵查卷第41至49頁，本院卷第51至75頁）
      ，可見被告所提出與上開暱稱對話文字訊息並不完整，被
      告所需貸款金額、利率、需何財力證明、如何辦理財力證
      明等，均無此部分相關文字訊息，被告顯有隱匿或刪除部
      分對話內容而未提出甚明，而有疑義，是被告所提與上開
      暱稱對話文字訊息，顯不足遽為被告有利之認定。
（三）按刑法上之故意，分為確定故意與不確定故意。行為人對
      於構成犯罪之事實，明知並有意使其發生者，為確定故意
      ；行為人對於構成犯罪之事實，預見其發生，而其發生並
      不違背其本意者，為不確定故意。是故意之成立，不以對
      於構成犯罪之事實，明知並有意使其發生為必要，僅需對
      於構成犯罪之事實、結果，預見其發生，而其發生並不違
      背其本意即為已足。亦即倘行為人認識或預見其行為會導
      致某構成要件實現（結果發生），縱其並非積極欲求該構
      成要件實現（結果發生），惟為達到某種目的而仍容任該
      結果發生，亦屬法律意義上之容任或接受結果發生之「不
      確定故意」。並查：
   1、在金融機構申辦帳戶，請領存摺、提款卡使用，係針對個
      人身分之社會信用而予以資金流通之經濟活動，具有強烈
      之屬人性，而金融機構帳戶，事關存戶個人財產權益保障
      ，存戶之存摺、印章，與金融卡及密碼結合，專屬性、私
      密性更形提高，除非本人或與本人具密切親誼關係者，難
      認有何理由可自由流通使用該存摺等資料，一般人亦均有
      應妥為保管，以防止被他人冒用之認識。縱有特殊情況須
      將個人申辦帳戶存摺等資料交付他人之需，甚至須依指示
      配合提領帳戶內來源不明款項，當必深入瞭解交付對象究
      竟為何人，其用途是否有不法之情，再行提供以使用，恆
      係吾人日常生活經驗與事理；況觀諸長期以來詐欺犯行者
      均使用他人帳戶，作為詐欺犯罪取得被害人匯入款項之帳
      戶，再由集團團中擔任車手成員提領該帳戶內之款項轉交
      不明之人，製造金流斷點，掩飾、隱匿犯罪所得而從事洗
      錢行為，亦經報章媒體多所批露，並屢經政府及新聞為反
      詐騙之宣導。因此提供帳戶予不明人士，取得帳戶資料者
      將持以從事詐欺取財或洗錢等財產犯罪，並由他人以臨櫃
      方式代為提領金融機構帳戶款項並轉交不明之人等所為，
      實係藉此取得不法犯罪所得，均屬具通常智識經驗之人所
      能知悉或預見而不違背其本意。查被告為本件犯行時為61
      歲成年人，其身心健康狀況均正常、健康，並稱其專科畢
      業，長期從事國際貿易商業行為，擔任國際貿易公司之顧
      問，並有申辦貸款經驗等節，足認被告係具一般智識程度
      、身心健康及相當社會經驗之成年人，過往長期從事國際
      貿易商業行為，己身並有辦理貸款經驗，對於前開詐欺犯
      罪者均係利用人頭帳戶以行詐騙之事，並由車手負責提領
      款領等情，當無諉為不知之理。　　　
 　2、又不論向私人或銀行申辦信用貸款，一般信用貸款實務上
      ，借款人不需提供任何抵押品或找第三方擔保，因此係根
      據借款人之信用狀況及還款能力綜合性風險評估後，以決
      定是否貸款，而與個人信用有關者，即是否按期繳付信用
      卡款，之前貸款分期應攤還金額等，因此，辦理信用貸款
      ，所需提出資料多為個人具有還款能力之證明，如在職證
      明、薪資轉帳證明或扣繳憑單等資料，被告辯稱其提供帳
      戶資料、提領款項，係為「做財力證明」，方式為存入一
      筆款項，同日立即提領出該筆款項，如何得以證明貸款後
      借款人具有還款能力？可徵被告所陳其為做財力證明顯與
      信用貸款實務上審酌、評估申請貸款者信用之常情迥異，
      甚至為銀行內部高階人員與貸款客戶共為不實財力證明，
      欲以虛偽不實資料欲銀行核貸人員發生誤認而准予核貸，
      顯涉不法，當足使一般人知悉要求其提供帳戶之人，甚可
      能將使用不法之手段以訛詐他人甚明。再觀被告所稱「做
      財力證明」之過程，被告將其個人帳戶資料提供暱稱「楊
      專員」、「MikeChen」之人，之後由不詳之人將款項匯入
      被告所提供帳戶內，自可要求被告以相同方式將前開款項
      匯還即可，實無理由大費周章要求被告將款項分別以臨櫃
      提領部分金額，再至自動櫃員機提領部分金額方式領出、
      交付與真實姓名年籍不詳自稱收款助理之人，且過程中並
      無任何簽收，僅在LINE上說明，徒增款項遺失、甚或反遭
      實際取得款項之人侵吞該款項之風險。據上，被告所辯顯
      與信用貸款事理相違，無足採信。
 　3、又行為人提供個人申辦金融銀行帳戶帳號資料予不明人士
      匯入來源不明款項使用，進而配合提領該款項轉交予不明
      之人，或依指示匯款至不明帳戶時，創造了其他個人或超
      個人法益遭受侵害可能性，對於社會造成了相當的風險。
      是以，行為人當應控制該風險，以防止其他個人或超個人
      法益遭受侵害之結果發生。則被告稱其為辦理貸款而提供
      個人申辦帳戶帳號資料，則被告是否知悉貸款公司、銀行
      為何、貸款方案、還款方式、利息等，是否有完整說明，
      貸款公司或銀行人員要求貸款人提供個人帳戶帳號資料，
      進而匯款進入該帳戶內時，有無深究必須提供帳戶、供不
      明之人匯款之原因，有無確實瞭解、比較一般銀行辦理貸
      款過程，究竟其提供帳戶帳號、配合提款後之具體危險為
      何等，在本件均可作為認定行為人是否確有故意之「意欲
      」要素的判斷依據。倘若行為人對於上開問題及可能發生
      之風險均未予理會，即任意交付個人申辦帳戶資料，並提
      領帳戶內款項轉交不明之人，依刑法故意理論之觀點，行
      為人主觀上即該當故意。而基於上述之論點，縱使被告是
      因所接獲自稱台新銀行行員「楊專員」或暱稱「MikeChen
      」、「Hayden林」聯繫以辦理貸款之話術來要求並使用被
      告個人申辦金融帳戶，被告並配合將匯入其帳戶內款項立
      即提領出，攜帶現金至指定地點轉交予不明之人等，被告
      或雖有被隱瞞之成分，然仍無解於帳戶所有人讓帳戶供不
      詳人士使用及匯款，進而協助提款，因而有成立詐欺取財
      刑責之可能。因此，貸款需求者在面對貸款內容不明、取
      款行為顯與貸款無關之情形下，應可預見貸款過程與常情
      不符，而有蹊蹺情形，當須抱持質疑、謹慎態度面對此等
      行為，否則將造成具體風險及法益侵害之可能性，倘若行
      為人竟仍抱持沒有差別、無所謂，毫不關心、隨意提供個
      人申辦金融帳戶予他人匯款並協助提款轉交，其主觀上難
      謂無「故意」甚明。本件被告稱其接獲自稱台新銀行楊專
      員電話，並利用通訊軟體互加為好友，暱稱「楊專員」稱
      只要告出示資金證明即可協助辦理貸款，而提供其個人申
      辦華南銀行之帳號資料，另與暱稱「Hayden林」、「Mike
      Chen」之人加為好友，並依指示至指定地點提領款項，依
      指示將所領出現金轉交予不明之人等語（第21124號偵查
      卷第86頁），顯見被告與其所稱之暱稱「楊專員」、「Mi
      keChen」、「Hayden林」，及收款助理等人彼此間，不僅
      毫無悉真實姓名、年籍等個人資料、且未曾見面，僅透過
      電話、LINE聯繫，顯無任何信任基礎，其如何能夠確認其
      等人所陳述之貸款訊息為合法？又被告向暱稱「楊專員」
      提出貸款需求後，未循正常程序填寫貸款申請書、提供財
      力證明、在職證明或擔保品，反而要求提供個人申辦金融
      帳戶帳號資料予不明之人匯款，其自應察覺與常情有異。
      況且，「MikeChen」要求被告提領其提供華南銀行帳戶內
      之款項，被告亦未為任何查證，即完全聽憑曾謀面、全無
      信賴基礎之「MikeChen」之指示，輕率配合提款、轉交予
      不明之人，被告縱依其所述欲歸還該款項給銀行，亦可利
      用安全、便利之轉帳至銀行帳戶內，但竟非如此，而是依
      指示提領現金後，將該筆現金另攜離銀行至附近之星巴克
      商店轉交，所交付之人亦無出示任何識別證件確認，或簽
      立收取款項之書面，被告來回奔波而為此等無涉申辦貸款
      或撥款手續之無益行為，堪認就被告與「MikeChen」、「
      Hayden林」接洽時之種種與一般信用貸款程序相悖之處，
      已足使被告得悉所稱提供帳戶資料製作不實之資金證明方
      式即可向銀行貸得款項之詞顯為不實甚明。
   4、共同正犯，本係互相利用，以達共同目的，並非每一階段
      行為，各共同正犯均須參與。而共同實施犯罪行為，在合
      同意思範圍以內，相互利用他人之行為，以達其犯罪之目
      的，原不必每一階段行為均經參與，祇須分擔犯罪行為之
      一部，即應對於全部所發生之結果共同負責（最高法院72
      年度台上字第1978、5739號判決意旨參照）。又共同正犯
      之意思聯絡，原不以數人間直接發生者為限，即有間接之
      聯絡者，亦包括在內。如甲分別邀約乙、丙犯罪，雖乙、
      丙間彼此並無直接之聯絡，亦無礙於其為共同正犯之成立
      （最高法院77年台上字第2135號判例意旨參照）。另刑法
      於103年6月18日增訂刑法第339條之4規定：「犯第339條
      詐欺罪而有下列情形之一者，處1年以上7年以下有期徒刑
      ，得併科100萬元以下罰金：冒用政府機關或公務員名義
      犯之。三人以上共同犯之。以廣播電視、電子通訊、網
      際網路或其他媒體等傳播工具，對公眾散布而犯之。前項
      之未遂犯罰之」，針對該條第1項第2款加重事由，立法意
      旨表明：「多人共同行使詐術手段，易使被害人陷於錯誤
      ，其主觀惡性較單一個人行使詐術為重，有加重處罰之必
      要，爰仿照本法第222條第1項第1款之立法例，將『三人以
      上共同犯之』列為第2款之加重處罰事由。又本款所謂『三
      人以上共同犯之』，不限於實施共同正犯，尚包含同謀共
      同正犯」。參以前揭事證，可知參與本案詐欺犯行者，除
      被告外，尚有被告所稱暱稱「楊專員」、「MikeChen」、
      「Hayden林」及收款助理等人部分，業據被告陳述甚詳（
      第21124號偵查卷第13至l4頁、86頁），則被告與上述人
      所屬詐欺集團詐騙被害人，被告雖未自始至終全程參與各
      階段之犯行，而僅參與提供個人申辦銀行帳戶、提領、轉
      交詐欺所得贓款部分行為，惟其與詐欺集團其他成員既為
      詐欺被害人而彼此分工，堪認係在合同意思範圍內，各自
      分擔犯罪行為之一部，並相互利用他人之行為，以達犯罪
      之目的，被告自應就所參與犯行，對於全部所發生之結果
      共同負責，且被告於主觀上對於參與詐欺犯行之成員含自
      己達3人以上之情，亦屬可以認知甚明。是被告主觀上所
      能預見者，非僅詐欺取財之基本構成要件而已，更及於3
      人以上共同犯罪之加重要件，就本案全部犯行，具有不確
      定故意已明。至被告雖係基於不確定故意而為本件詐欺犯
      行，已如前述，然共同正犯之意思聯絡，不以彼此間犯罪
      故意之態樣相同為必要，除犯罪構成事實以「明知」為要
      件，行為人須具有直接故意外，共同正犯對於構成犯罪事
      實既已「明知」或「預見」，其認識完全無缺，進而基此
      共同之認識「使其發生」或「容認其發生（不違背其本意
      ）」，彼此間在意思上自得合而為一，形成犯罪意思之聯
      絡，是行為人分別基於直接故意與間接故意實行犯罪行為
      ，仍可成立共同正犯（有最高法院101年度第11次刑事庭
      會議決議、107年度台上字第3209號判決意旨參照），是
      被告與暱稱「楊專員」、「MikeChen」、「Hayden林」、
      收款助理等人及其等所屬詐欺集團其他成年成員間之直接
      故意詐欺犯行間，仍得論以共同正犯。
　 5、按洗錢防制法業於105年12月28日修正公布，並於106年6
      月28日生效施行（下稱新法）。修正前該法（下稱舊法）
      將洗錢行為區分為將自己犯罪所得加以漂白之「為自己洗
      錢」及明知是非法資金，卻仍為犯罪行為人漂白黑錢之為
      他人洗錢」兩種犯罪態樣，且依其不同之犯罪態樣，分別
      規定不同之法定刑度。惟洗錢犯罪本質在於影響合法資本
      市場並阻撓偵查，不因為自己或為他人洗錢而有差異，且
      洗錢之行為包含處置（即將犯罪所得直接予以處理）、多
      層化（即為使偵查機關難以追查金流狀況，以迂迴層轉、
      化整為零之多層化包裝方式，掩飾或隱匿特定犯罪所得）
      及整合（即收受、持有或使用他人犯罪所得，使該犯罪所
      得披上合法之外衣，回歸正常金融體系）等各階段行為，
      其模式不祇一端，上開為自己或為他人洗錢之二分法，不
      僅無助於洗錢之追訴，且徒增實務事實認定及論罪科刑之
      困擾。故而為澈底打擊洗錢犯罪，新法乃依照國際防制洗
      錢金融行動工作組織40項建議之第3項建議，並參採聯合
      國禁止非法販運麻醉藥品和精神藥物公約及聯合國打擊跨
      國有組織犯罪公約之洗錢行為定義，將洗錢行為之處置、
      多層化及整合等各階段，全部納為洗錢行為，而於新法第
      2條規定：「本法所稱洗錢，指下列行為：意圖掩飾或隱
      匿特定犯罪所得來源，或使他人逃避刑事追訴，而移轉或
      變更特定犯罪所得。掩飾或隱匿特定犯罪所得之本質、
      來源、去向、所在、所有權、處分權或其他權益者。收
      受、持有或使用他人之特定犯罪所得。」以求與國際規範
      接軌。又因舊法第3條所規範洗錢犯罪之前置犯罪門檻，
      除該條所列舉特定嚴重危害社會治安及經濟秩序之犯罪暨
      部分犯罪如刑法業務侵占等罪犯罪所得金額須在500萬元
      以上者外，限定於法定最輕本刑為5年以上有期徒刑以上
      刑之「重大犯罪」，是洗錢行為必須以犯上述之罪所得財
      物或財產上利益為犯罪客體，始成立洗錢罪，過度限縮洗
      錢犯罪成立之可能，亦模糊前置犯罪僅在對於不法金流進
      行不法原因之聯結而已，造成洗錢犯罪成立門檻過高，洗
      錢犯罪難以追訴。故新法參考FATF建議，就其中採取門檻
      式規範者，明定為最輕本刑為6個月以上有期徒刑之罪，
      並將「重大犯罪」之用語，修正為「特定犯罪」；另增列
      未為最輕本刑為6個月以上有期徒刑之罪所涵括之違反商
      標法等罪，且刪除有關犯罪所得金額須在5百萬元以上者
      ，始得列入前置犯罪之限制規定，以提高洗錢犯罪追訴之
      可能性。從而，新法第14條第1項所規範之一般洗錢罪，
      必須有第3條規定之前置特定犯罪作為聯結，始能成立。
      然洗錢犯罪之偵辦在具體個案中經常祇見可疑金流，未必
      瞭解可疑金流所由來之犯罪行為，倘所有之洗錢犯罪皆須
      可疑金流所由來之犯罪行為已經判決有罪確定，始得進一
      步偵辦處罰，則對於欠缺積極事證足以認定確有前置犯罪
      ，卻已明顯違反洗錢防制規定之可疑金流，即無法處理。
      故而新法乃參考澳洲刑法立法例，增訂特殊洗錢罪，於第
      15條第1項規定：「收受、持有或使用之財物或財產上利
      益，有下列情形之一，而無合理來源且與收入顯不相當者
      ，處六月以上五年以下有期徒刑，得併科新臺幣五百萬元
      以下罰金：冒名或以假名向金融機構申請開立帳戶。以
      不正方法取得他人向金融機構申請開立之帳戶。規避第7
      條至第10條所定洗錢防制程序。」從而特殊洗錢罪之成立
      ，不以查有前置犯罪之情形為要件，但必須其收受、持有
      或使用之財物或財產上利益，無合理來源並與收入顯不相
      當，且其財物或財產上利益之取得必須符合上開列舉之三
      種類型者為限。易言之，第15條之特殊洗錢罪，係在無法
      證明前置犯罪之特定不法所得，而未能依第14條之一般洗
      錢罪論處時，始予適用。倘能證明人頭帳戶內之資金係前
      置之特定犯罪所得，即應逕以一般洗錢罪論處，自無適用
      特殊洗錢罪之餘地。例如詐欺集團向被害人施用詐術後，
      為隱匿其詐欺所得財物之去向，而令被害人將其款項轉入
      該集團所持有、使用之人頭帳戶，並由該集團所屬之車手
      前往提領詐欺所得款項得逞，檢察官如能證明該帳戶內之
      資金係本案詐欺之特定犯罪所得，即已該當於新法第14條
      第1項之一般洗錢罪；至若無法將人頭帳戶內可疑資金與
      本案詐欺犯罪聯結，而不該當第2條洗錢行為之要件，當
      無從依第14條第1項之一般洗錢罪論處，僅能論以第15條
      第1項之特殊洗錢罪。另過去實務認為，行為人對犯特定
      犯罪所得之財物或利益作直接使用或消費之處分行為，或
      僅將自己犯罪所得財物交予其他共同正犯，祇屬犯罪後處
      分贓物之行為，非本條例所規範之洗錢行為，惟依新法規
      定，倘行為人意圖掩飾或隱匿特定犯罪所得來源，而將特
      定犯罪所得直接消費處分，甚或交予其他共同正犯，而由
      共同正犯以虛假交易外觀掩飾不法金流移動，即難認單純
      犯罪後處分贓物之行為，應仍構成新法第2條第1或2款之
      洗錢行為（最高法院108年度台上字第1744號判決意旨參
      照）。查被告所參與之3人以上共同犯詐欺取財罪，為洗
      錢防制法第3條第1款所稱之特定犯罪，觀其犯罪手法，係
      先由詐欺集團成員與被告聯繫取得被告提供其申辦銀行帳
      戶資料，並確認得以作為詐騙被害人進行轉帳之帳戶資料
      ，進而由詐欺集團成年成員對被害人施以詐術，且向被害
      人指示將詐欺所得之款項匯入被告申辦之華南商業銀行帳
      戶內，旋由被告依指示提領款項，並分別交予指定身分不
      明之成年男子，被告等人藉此迂迴層轉之方式取得犯罪所
      得，目的顯在製造金流斷點，使偵查機關難以有效追查，
      以達隱匿犯罪所得之去向。衡諸上開最高法院判決意旨，
      被告此部分所為，已成立一般洗錢罪，並無疑義。而被告
      為具備通常智識程度、一般社會生活閱歷、經驗之成年人
      ，對於上情應可預見，竟仍執意參與，分擔實行上開行為
      ，是其與暱稱「楊專員」、「MikeChen」、「Hayden林」
      ，及收款助理及其等所屬詐欺集團其他成年成員間，有隱
      匿特定犯罪所得去向之洗錢犯罪聯絡及行為分擔之不確定
      故意，亦屬明確。
   6、本件與被告利用通訊軟體聯繫者有「楊專員」、「MikeCh
      en」、「Hayden林」等人，除分別與暱稱「楊專員」、「
      MikeChen」、「Hayden林」聯繫外，並有收款專員等人，
      則該詐欺集團組織顯已有3人以上之成員。又告訴人遭不
      詳之人施以詐術，因而匯款，亦為被告所不爭執，足認暱
      稱「楊專員」、「MikeChen」、「Hayden林」、收款專員
      等人所屬犯罪組織，係一以實施詐術為手段，具有牟利性
      之有結構性組織，而屬組織犯罪防制條例第2條第1項所稱
      之犯罪組織。被告受指示提供個人申辦帳戶，並依指示提
      領帳戶內款項轉交指定之人等所為，即屬組織犯罪防制條
      例第3條第1項後段所定之參與犯罪組織罪。
（四）綜上所述，被告前開所辯，不足憑採，本件事證已臻明確
      ，被告犯行堪以認定。至於被告聲請傳喚證人王世平、楊
      金霖等人，係為證明被告曾經任職宇合光國際貿易公司，
      彼此為同事，且知悉被告欲向銀行貸款等節，然被告所陳
      待證事實，與本件犯行無涉，且本件事證已明，無傳喚必
      要，附此說明。
三、論罪：
（一）核被告本件犯行所為，係犯組織犯罪防制條例第3條第1項
      後段之參與犯罪組織罪、刑法第339條之4第1項第2款之三
      人以上共同詐欺取財罪及洗錢防制法第14條第1項之一般
      洗錢罪。
（二）共同正犯：
　　　被告與暱稱「楊專員」、「MikeChen」、「Hayden林」及
      收款助理，及所屬詐欺集團其他成年成員間，就本件犯行
      有犯意聯絡及行為分檐，為共同正犯。
（三）接續犯：
　　　被告分次提領告訴人江麗美所匯入款項之各舉止間，係於
      相近之時間、地點密接為之，且犯罪目的與所侵害法益同
      一，在刑法評價上以視為數個舉動之接續施行，合為包括
      之一行為予以評價較為合理，應屬接續犯。
（四）想像競合犯：　　　
　　　刑法上一行為而觸犯數罪名之想像競合犯存在之目的，在
      於避免對於同一不法要素予以過度評價。自然意義之數行
      為，得否評價為法律概念之一行為，應就客觀構成要件行
      為之重合情形、主觀意思活動之內容、所侵害之法益與行
      為間之關連性等要素，視個案情節依社會通念加以判斷。
      刑法刪除牽連犯之規定後，原認屬方法目的或原因結果，
      得評價為牽連犯之二犯罪行為間，如具有局部之同一性，
      或其行為著手實行階段可認為同一者，得認與一行為觸犯
      數罪名之要件相侔，依想像競合犯論擬。倘其實行之二行
　　　為，無局部之重疊，行為著手實行階段亦有明顯區隔，依
      社會通念難認屬同一行為者，應予分論併罰。因而，行為
      人以一參與詐欺犯罪組織，並分工加重詐欺行為，同時觸
      犯參與犯罪組織罪及加重詐欺取財罪，雖其參與犯罪組織
      之時、地與加重詐欺取財之時、地，在自然意義上非完全
      一致，然二者仍有部分合致，且犯罪目的單一，依一般社
      會通念，認應評價為一罪方符合刑罰公平原則，應屬想像
      競合犯，如予數罪併罰，反有過度評價之疑，實與人民法
      律感情不相契合（最高法院107年度台上字第1066號判決
      意旨參照）。查被告參與之犯罪組織，為3人以上，以實
      施詐術為手段所組成具有持續性、牟利性之有結構性組織
      之詐欺集團，其行為在自然意義上非完全一致，然仍有部
      分合致，而有局部同一性，又被告提供帳戶，並依指示提
      領詐欺所得贓款後，轉交予指定不明之人等洗錢行為，與
      詐欺取財行為間亦具有全部不可分割之事理上關聯性，且
      犯罪目的單一，依一般社會通念，認應評價為一行為，較
      符合刑罰公平原則。則被告本件犯行所為，係以一行為犯
      參與犯罪組織、3人以上共同詐欺取財、洗錢等3罪，為想
      像競合犯，應依刑法第55條規定，從一重之3人以上共同
      詐欺取財罪處斷。
（四）臺灣新北地方檢察署檢察官111年度偵字第47042號移送併
      辦部分：
　　　此部分犯罪事實與本件起訴部分為同一事實（同一被害人
      ）而為起訴效力所及，本院自應併予審理。
四、量刑︰
　　爰以行為人之責任為基礎，審酌被告時值壯年，不思以正當
    途徑獲取所需財物，明知現今社會詐欺犯行橫行猖獗，被告
    竟為取得其所需款項而任意將個人申辦之金融機構帳號資料
    提供予不詳之人，進而依指示提領、轉交被害人匯入其帳戶
    內贓款，助長詐欺犯罪猖獗，危害社會治安，造成被害人受
    有損害，欠缺尊重他人財產法益之守法觀念，不僅漠視他人
    財產權，更製造金流斷點，影響財產交易秩序，徒增犯罪偵
    查之困難程度，使被害人難以追償，犯罪所生危害非輕，所
    為實屬不該，兼衡被告犯罪之動機、目的、手段，及於本件
    所參與程度，所涉犯情節，及犯後否認犯行，迄未與告訴人
    達成和解，亦未賠償告訴人所受損失等犯後態度，復審酌被
    告所陳之智識程度、家庭經濟、身心與生活狀況等一切情狀
    ，量處如主文所示之刑。
五、沒收：
（一）按犯罪所得，屬於犯罪行為人者，沒收之。但有特別規定
      者，依其規定；前二項之沒收，於全部或一部不能沒收或
      不宜執行沒收時，追徵其價額，刑法第38條之1第1項、第
      3項分別定有明文。立法意旨係為預防犯罪，符合公平正
      義，契合任何人都不得保有犯罪所得之原則，遂將原刑法
      得沒收之規定，修正為應沒收之。然沒收犯罪所得之範圍
      ，應僅以行為人實際因犯罪所獲得之利益為限，倘行為人
      並未因此分得利益，或缺乏證據證明行為人確實因犯罪而
      有所得，自不應憑空推估犯罪所得數額並予以宣告沒收，
      以免侵害行為人之固有財產權。是行為人是否因犯罪而有
      所得，且實際取得數目多寡，應由事實審法院審酌卷內人
      證、物證、書證等資料，依據證據法則，綜合研判認定之
      。查本案被告犯後否認獲有其所需款項，亦無任何報酬，
      本院復查無其他積極證據足認被告確有因本件犯行實際獲
      得何犯罪所得，故尚不生犯罪所得應予沒收之問題。
（二）另按洗錢防制法第18條第1項固規定「犯第14條之罪，其
      所移轉、變更、掩飾、隱匿、收受、取得、持有、使用之
      財物或財產上利益，沒收之；犯第15條之罪，其所收受、
      持有、使用之財物或財產上利益，亦同。」，惟被告所領
      得詐欺所得贓款，業已交付他人，其對此部分並無所有權
      或事實上之處分權，爰不對之諭知沒收。
據上論斷，應依刑事訴訟法第299條第1項前段，判決如主文。
本案經檢察官王銘裕提起公訴，檢察官洪湘媄移送併辦，檢察官
李明哲到庭執行職務。
中　　華　　民　　國　　111 　年　　11　　月　　29　　日
              刑事第二十一庭審判長  法　官  程克琳
　　　　　　　                      法　官　王星富
　　　　　　　　        　　　　　　法　官　劉俊源
上正本證明與原本無異。 
如不服本判決應於收受送達後20日內向本院提出上訴書狀，並應
敘述具體理由；其未敘述上訴理由者，應於上訴期間屆滿後20日
內向本院補提理由書（均須按他造當事人之人數附繕本）「切勿
逕送上級法院」。告訴人或被害人如對於本判決不服者，應具備
理由請求檢察官上訴，其上訴期間之計算係以檢察官收受判決正
本之日期為準。
                                    書記官  林志忠 
中　　華　　民　　國　　111 　年　　11　　月　　29　　日
附錄本件論罪科刑法條
組織犯罪防制條例第3條：
發起、主持、操縱或指揮犯罪組織者，處3年以上10年以下有期
徒刑，得併科新臺幣1億元以下罰金；參與者，處6月以上5年以
下有期徒刑，得併科新臺幣1千萬元以下罰金。但參與情節輕微
者，得減輕或免除其刑。
洗錢防制法第14條：
有第二條各款所列洗錢行為者，處7年以下有期徒刑，併科新臺
幣5百萬元以下罰金。
前項之未遂犯罰之。
前二項情形，不得科以超過其特定犯罪所定最重本刑之刑。
刑法第339條之4：
犯第339條詐欺罪而有下列情形之一者，處1年以上7年以下有期
徒刑，得併科1百萬元以下罰金：
一、冒用政府機關或公務員名義犯之。
二、三人以上共同犯之。
三、以廣播電視、電子通訊、網際網路或其他媒體等傳播工具，
    對公眾散布而犯之。
前項之未遂犯罰之。